【裁判字號】    97,訴,7
【裁判日期】    971120
【裁判案由】    誣告
【裁判全文】
臺灣臺南地方法院刑事判決                 97年度訴字第7號
公  訴  人  臺灣臺南地方法院檢察署檢察官
被      告  丁○○
上列被告因誣告案件，經檢察官提起公訴（96年度營偵字第1140
號），本院判決如下：
    主  文
丁○○意圖他人受刑事處分，向該管公務員誣告，處有期徒刑拾
月，減為有期徒刑伍月。
    事  實
一、丁○○與丙○○係兄弟關係，緣丙○○與甲○○於民國九十
    五年六月十八日下午三時三十分許，前往臺南市○○區○○
    路三段一七一巷十二號之三時，適見丁○○僱工自丙○○位
    於同巷十七號住處，引接電源至其位於隔壁即同巷十九號之
    住處，丙○○乃上前質問丁○○，二人因而發生口角，丙○○即基於傷害他人身體之犯意，徒手毆打丁○○，致丁○○
    受有左耳撕裂傷、左臉挫傷、右手右腳指左膝等多處擦傷（
    丙○○所犯傷害部分業經本院以九十六年度簡上字第三六一
    號判決確定）。詎丁○○明知其與丙○○爭執時，甲○○僅
    站在兩人爭執地點之馬路對面觀看，甲○○並未與丙○○共
    同出手毆打其或限制其行動自由，竟基於意圖使甲○○受刑
    事處分之犯意，於同日下午六時五十分許，前往臺南市警察
    局第二分局中正派出所，向員警康顥薰報案謊稱「丙○○夥
    同甲○○將我推倒毆打成傷」、「丙○○把我架入本人住宅
    中，將門反鎖，甲○○在外把風…，把我禁錮時間長達半小
    時之久」云云，而誣指甲○○涉犯共同傷害及妨害自由罪嫌
    。
二、案經甲○○訴請臺灣臺南地方法院檢察署檢察官偵查起訴。
    理    由
壹、程序方面：
一、按被告以外之人於審判外之言詞或書面陳述，除法律有規定
    者外，不得作為證據，刑事訴訟法第一百五十九條第一項定
    有明文。查證人即告訴人甲○○與證人丙○○於前案之警詢
    及偵查中以被告身分未經具結所為之陳述，均係被告以外之
    人於審判外之陳述，被告丁○○既不同意作為證據（見本院
    九十七年二月二十日準備程序筆錄），且無同法第一百五十
    九條之一至之五例外規定之適用，依上開規定，自均無證據
    能力。
二、次按被告以外之人於偵查中向檢察官所為陳述，除顯有不可
    信之情況者外，得為證據，刑事訴訟法第一百五十九條之一
    第二項亦有明文。查偵查中對被告以外之人（包括證人、鑑
    定人、告訴人、被害人及共同被告等）所為之偵查筆錄，性
    質上均屬傳聞證據。惟現階段刑事訴訟法規定檢察官代表國
    家偵查犯罪、實施公訴，依法其有訊問被告、證人及鑑定人
    之權，證人、鑑定人且須具結，而實務運作時，檢察官偵查
    中向被告以外之人所取得之陳述，原則上均能遵守法律規定
    ，不致違法取供，其可信度極高，是被告以外之人前於偵查
    中已具結而為證述，除反對該項供述得具有證據能力之一方
    ，已釋明「顯有不可信之情況」之理由外，不宜遽指該證人
    於偵查中之陳述不具證據能力。本件證人丙○○於偵查中向
    檢察官所為之陳述，業經依法具結，被告復未曾表示檢察官
    有何不當訊問之情形，因認證人丙○○於偵查中向檢察官所
    為陳述，應無顯不可信之情況，依刑事訴訟法第一百五十九
    條之一第二項規定，應認有證據能力。
三、至本判決所引用之其餘供述或非供述證據，被告於本案言詞
    辯論終結前，均未爭執其證據能力，本院審酌各該證據均非
    違法蒐證取得之證據，並無證據力明顯過低之情形，復經本
    院於審判期日就上開證據依法進行調查、辯論，依法應有證
    據能力。
貳、實體方面：
一、訊據被告丁○○固不否認與證人丙○○係兄弟關係，其曾於
    九十五年六月十八日下午三時三十分許，在其位於臺南市○○區○○路三段一七一巷十九號住處前，與丙○○因故發生
    爭執，其乃於當日下午六時五十分許，前往臺南市警察局第
    二分局中正派出所，對證人丙○○及告訴人甲○○提出傷害
    及妨害自由告訴等情，惟矢口否認有何誣告之犯行，辯稱：
    甲○○確實有與丙○○一起毆打伊，並將伊制伏在房間內，
    甲○○非僅在旁觀看云云。經查：
(一)被告與丙○○係兄弟關係，丙○○與甲○○於九十五年六月
    十八日下午三時許，在臺南市○○區○○路三段一七一巷十
    九號前因故發生口角，丙○○即基於傷害之故意，徒手毆打
    被告，致被告受有左耳撕裂傷、左臉挫傷、右手右腳指左膝
    等多處擦傷；被告旋於同日下午六時五十分許，前往臺南市
    警察局第二分局中正派出所對丙○○及甲○○提出傷害及妨
    害自由告訴，指稱「丙○○夥同甲○○將我推倒在地毆打我
    成傷」、「丙○○把我架進住宅中，將門反鎖，甲○○在外
    把風…，將我禁錮時間長達半小時之久」等情，為被告所不
    爭執（見本院卷第十三至十四頁），並有前揭警詢筆錄一份
    在卷可憑（見警卷第五至六頁），足見被告確有向具有偵查
    犯罪職權之警員康顥薰提出申告，檢舉甲○○涉犯共同傷害
    及妨害自由罪嫌之事實無訛。惟告訴人即證人甲○○於本院
    審理時堅稱：案發當天伊原本要與丙○○一起至金華路三段
    一七一巷十二號之三伊所投資之店面，正巧碰到被告找一個
    工人來接電，之後丙○○就為了接電的事與被告發生爭執，
    兩人打架，他們兩人爭執時，伊就在他們的對面，伊的機車
    旁邊看，他們兩人爭執了大約五、六分鐘，後來他們兩人就
    一起進屋內，伊沒有進去，還是在機車旁邊等，他們二、三
    分鐘之後就出來，伊問他們要去那裡，他們說要去公園，後
    來伊就離開了等語，而否認有被告所指之共同傷害及妨害自
    由犯行；且被告向警方申告之上開案件，經移送臺灣臺南地
    方法院檢察署，由該署檢察官分案偵查後，亦認為告訴人甲○○犯罪嫌疑不足，而於九十六年四月十七日，以九十五年
    度偵字第一二三○九號對告訴人甲○○為不起訴處分確定在
    案，有該不起訴處分書附卷足憑，則被告上開指訴是否可採
    ，已非無疑。
(二)被告固指稱：告訴人甲○○並非旁觀，其確有與丙○○一起
    毆打伊，並將伊制伏在房間云云（見本院九十七年二月二十
    日準備程序筆錄）。惟被告於告訴丙○○及甲○○傷害及妨
    害自由乙案之警詢中，先是供稱：當時其在住家門前與一位
    許姓工人檢查住家電路，就被伊弟弟丙○○夥同甲○○把伊
    推倒毆打成傷，然後伊弟弟丙○○把伊架入本人住宅中，將
    門反鎖，甲○○在外把風云云（見警卷第五頁）。嗣於該案
    件九十五年八月三十一日偵查中除指訴：丙○○把伊住的地
    方電線弄壞，伊找人來修理的時候，丙○○和甲○○二人把
    伊推倒在地毆打伊等情外，並指稱：「他們二人（即丙○○
    與甲○○）又把我架入我房內，由甲○○在門口把風」云云
    （見偵查卷第三至四頁）；後於本院準備程序中供稱：甲○○不是旁觀，而是與丙○○一起毆打伊，並將伊制伏在房間
    ；嗣經本院再次向被告確認甲○○究竟有無出手時，陳稱：
    甲○○在伊身後拉著伊，所以伊覺得他們是共同傷害伊；伊
    不知道甲○○有無出手打伊云云（見本院卷第十二至十三頁
    ）；再於本院審理時陳稱：「甲○○在幫事，丙○○打我，
    甲○○從後面把我推倒，他們二人一起」、「（問：你說你
    是被架到十九號房子裡面是被丙○○架進去，甲○○在旁邊
    有做什麼嗎？）甲○○在旁邊幫丙○○」、「（問：如何幫
    ？）他們二人一起推我，因為我躺在地上，丙○○二個人把
    我推進門」云云（見本院卷第八十二至八十三頁）。執此，
    被告於告訴丙○○及甲○○涉嫌共同傷害及妨害自由案件之
    警詢及偵查中，先是一再指訴丙○○係夥同甲○○將其「推
    倒毆打」成傷，然於本院準備程序及審理中，或稱：甲○○
    係在伊身後「拉」著伊，伊不知道甲○○有無出手打伊；或
    謂：丙○○打伊，甲○○從後面把伊「推倒」云云，供述前
    後不一，所陳是否實在，實有可疑。另就有關遭妨害自由部
    分，被告在案發當日，記憶最深刻之時，前往警局所製作之
    筆錄中，亦僅表示「丙○○將其架入屋中，甲○○在外把風
    」乙情，而全然未提及丙○○有與甲○○將其架入屋中之舉
    ，詎其於案發經過二個多月後始稱：丙○○係與甲○○將其
    「架入」屋內，後於本院審理時又稱：甲○○與丙○○一起
    將其「推進」門云云，此顯與被告在案發之初所指訴情節不
    符，因之，被告指訴甲○○有與丙○○共同妨害其自由犯行
    之真實性亦堪存疑。
(三)雖被告堅指丙○○、甲○○二人確有共同妨害其人身自由之
    犯行，然證人丙○○於偵查中結證稱：「（問：丁○○為何
    會與你進屋？是你架他進去？）因怕鄰居看見，所以我告訴
    他有事進屋談，不是我架他進去，是他自己願意進去。」、
    「（問：你兄弟二人進屋時甲○○有無在旁？）沒有。」等
    語明確（見九十六年八月二十八日偵訊筆錄）；再觀之被告
    於警詢、偵查及本院審理中之供述可知，被告並不爭執甲○○在案發當日確實未進入其屋內，則甲○○既未與丙○○一
    起進入被告住處，被告又如何知悉甲○○在案發之時確有在
    外把風之行為？況被告亦不否認其在遭丙○○傷害之後有乘
    坐丙○○所騎之機車前往社教館對面的公園談事情乙節（見
    九十六年四月四日偵訊筆錄），則參以本件案發時間係在下
    午三、四時許之白晝，倘若甲○○確有與丙○○共同妨害被
    告人身自由之犯意聯絡，又何須特地將被告帶至公園此一公
    共場所而自曝犯行？且何以甲○○竟未隨同被告及丙○○二
    人一同前往公園，而任憑丙○○單獨一人騎機車搭載被告前
    往，增加被告輕易逃脫或向來往民眾大聲呼救之機會！由此
    益徵被告上揭指訴確與常情有違。
(四)再被告於偵查中供稱：其遭丙○○、甲○○傷害乙事，在場
    之水電工人乙○○有看到，後來丙○○叫他離開，所以妨害
    自由的部分他沒有看到等語（見九十六年三月一日偵訊筆錄
    ）。然證人乙○○於偵查中證述：甲○○在丙○○兄弟打架
    時是站在馬路對面的機車旁；在伊離開前，甲○○都在馬路
    對面；復於本院審理時證述：伊看到他們（即丙○○與甲○○）兩個一起騎一部摩托車停到對面，之後只有丁○○的弟
    弟走過來，甲○○停好摩托車到伊離開之前，都是在馬路對
    面的機車那邊等語明確（見九十六年四月四日、同年八月二
    十八日偵訊筆錄、本院卷第六十九頁及第七十二頁），核與
    告訴人甲○○於本院審理時證述：伊從頭到尾都站在機車旁
    ，沒有接近被告及丙○○等語（見本院卷第五十二頁及第五
    十八頁）；及證人丙○○於偵查中證述：伊兄弟二人打架時
    ，甲○○站在金華路三段馬路對面路邊，甲○○沒有接近被
    告等情相符（見九十六年八月二十八日偵訊筆錄），且證人
    乙○○在案發當日乃係受被告之僱用始前往案發地點接電，
    其與丙○○、甲○○並不認識，證人乙○○甚至在接電過程
    中遭丙○○之制止而中斷工作，自難認其有迴護丙○○或甲○○之動機存在，其證詞應屬中立而可採信，由此堪信告訴
    人甲○○所述，其僅站在馬路對面之機車旁觀看，並未與丙○○共同傷害被告乙節，確與事實相符，而可採信。
(五)雖證人乙○○於本院審理時證述：丙○○問說「你在用什麼
    」，伊說「我在接電線」，之後丙○○就把伊叫下來，他說
    不讓伊接，伊就下來把工具收一收就離開；之後他們（即被
    告與丙○○）兩人在那裡講話，稍微有點爭執，伊沒有注意
    聽他們的對話；伊沒有看到他們起爭執、拉扯等語（見本院
    卷第六十七至六十八頁），而與前揭於偵查中證述情節不一
    致，惟參諸證人乙○○僅係在案發當天受僱前往被告住處接
    電，其與被告及證人丙○○在案發之前均非熟識，而衡諸社
    會常情，一般人不想無端捲入他人間之刑事糾紛不難想見，
    衡以證人乙○○於本院審理中雖證述其並未看見被告與證人
    丙○○有拉扯或打架等情，惟經本院質之何以在偵查中向檢
    察官表示「甲○○於丙○○兄弟打架時在馬路對面」乙節時
    ，證人乙○○復不否認確有如此回答，惟嗣後又陳稱：伊沒
    有看到，那時伊被曬得很累；伊有看到他們推來推去，沒有
    看到他們在打；之後伊就馬上走人，伊也不想管這種事情，
    伊是去工作，卻惹上這些事等語（見本院卷第七十三至七十
    四頁），則由證人乙○○上開前後不一致之言詞可知，其應
    係不想無端捲入本起刑事案件始為上開供述，從而，證人乙○○於本院審理中陳稱其在案發當天沒有看到被告與丙○○
    打架，其收完工具後即行離開現場乙節，顯係避重就輕之詞
    ，尚難作為有利被告之認定。又被告固於本院審理時附和證
    人乙○○前揭避重就輕之證詞，而表示丙○○來之後就叫證
    人乙○○離開，故後面發生何事，證人乙○○沒有看到云云
    （見本院卷第七十五頁），然此顯與被告於偵查中所稱：伊
    被打的部分電工（即證人乙○○）有看到乙節有所不符（見
    九十六年三月一日偵查筆錄），此應係被告見證人乙○○之
    證述情節不利於己，始改以上情置辯，是被告事後改稱證人
    乙○○並未目擊其遭傷害之經過，故不能以其證詞認定甲○○僅係旁觀云云，尚非可採。
(六)復按告訴人所訴事實不能證明其係屬實，在對於被訴人為不
    起訴處分確定者，固不能謂告訴人因此即應負誣告罪責，然
    此必以告訴人有出於誤會或懷疑被訴人有此事實，或對其事
    實張大其詞而為申告之情形，始足以當之，若告訴人以自己
    親歷被害事實，堅指被訴人有犯罪行為，指名向該管公務員
    告訴，經不起訴處分，認被訴人無此犯罪事實者，即不能謂
    告訴人不應負誣告罪責，最高法院著有三十二年度上字第一
    八四號判例意旨可資參照；又所謂誤認他人有犯罪嫌疑而可
    認其無誣告之故意者，必在告訴人未親歷其事，僅由於輕信
    傳說懷疑誤會之情形下始能發生，若告訴人以自己親歷被害
    事實，堅持被訴人有犯罪行為，經判決無罪，認被訴人無此
    事實者，即不得認告訴人無誣告之故意。況刑法上之誣告罪
    ，本不限於所告事實全屬虛偽時始能成立，倘所告事實之一
    部係出於故意虛構者，仍不得謂非誣告，此亦有最高法院七
    十五年度臺上字第三○二○號判決意旨足資參照。查告訴人
    甲○○在被告與丙○○發生爭執時，固身處案發現場，然當
    時甲○○僅係站立在兩人發生爭執地點之馬路對面觀看，其
    在被告與丙○○進入被告住處時，更未隨同被告及丙○○進
    入被告之住處，則依當時情況觀之，並無足以使被告誤認甲○○有與丙○○共同出手毆打被告或妨害被告之人身自由之
    舉措，詎被告竟向臺南市警察局第二分局中正派出所提出告
    訴，堅指甲○○確有「將其推倒毆打成傷」、「將其架入屋
    內」及「在外把風」等傷害及妨害自由之犯行，是其告訴之
    內容，即與其本身所認知者有間，究其行徑實係欲入甲○○
    於罪之意無疑，是本件事證明確，被告誣告甲○○之犯行，
    洵堪認定，自應依法論科。
二、核被告所為，係犯刑法第一百六十九條第一項之誣告罪。爰
    審酌被告犯罪之動機、目的、手段、妄啟司法偵查之程序對
    告訴人造成之訟累，且犯罪後仍矢口否認犯行，飾詞卸責，
    毫無悔意等一切情狀，量處如主文所示之刑，以資懲儆。另
    被告犯罪之時間，係在九十六年四月二十四日以前，所犯罪
    名合於中華民國九十六年罪犯減刑條例第二條第一項第三款
    之規定，應減其宣告刑二分之一。
據上論斷，應依刑事訴訟法第二百九十九條第一項前段，刑法第
第一百六十九條第一項，中華民國九十六年罪犯減刑條例第二條
第一項第三款、第七條，判決如主文。
本案經檢察官戊○○到庭執行職務。
中    華    民    國    97    年    11    月    20    日
                  刑事第十一庭  審判長法  官  林臻嫺
                                      法  官  蘇碧珠
                                      法  官  孫淑玉
以上正本證明與原本無異
如不服本判決應於收受本判後10日內向本院提出上訴書狀，並應
敘述具體理由。其未敘述上訴理由者，應於上訴期間屆滿後20日
內向本院補提理由書狀（均須按他造當事人之人數附繕本）「切
勿逕送上級法院」。
                                      書記官  陳麗雅
中    華    民    國    97    年    11    月    20    日
附錄本案論罪科刑法條：
中華民國刑法第169條
（誣告罪）
意圖他人受刑事或懲戒處分，向該管公務員誣告者，處7年以下
有期徒刑。
意圖他人受刑事或懲戒處分，而偽造、變造證據，或使用偽造、
變造之證據者，亦同。


司法院資訊處製作；財團法人民間司法改革基金會備份。
